臺灣彰化地方法院民事判決
111年度訴字第355號
原      告  邱健三  
訴訟代理人  鄭弘明律師
被      告  邱吳素麗
            邱柏諭  
上  二  人
訴訟代理人  簡文鎮律師
被      告  邱創海  
            邱創得  
            邱水來  
上列當事人間請求分割共有物事件，本院於民國111年11月2日言
詞辯論終結，判決如下：
    主      文
如附表一所示之人共有彰化縣○○鄉○○段000地號土地，應依附表
二及附圖二（即彰化縣員林地政事務所收件日期文號111年9月13
日員土測字第162800號土地複丈成果圖）所示分割方法予以分割
。
訴訟費用由兩造依附表一「訴訟費用負擔比例」欄所示比例負擔
。
    事實及理由
壹、程序事項（本件所有被告下合稱被告，單指一人則逕稱其姓
    名）：
　  按訴訟繫屬中為訴訟標的之法律關係，移轉於第三人，依民
    事訴訟法第254條第2項前段規定，該第三人固得經兩造同意
    ，聲請代當事人承當訴訟，或依同條第2項後段規定，在僅
    他造不同意其承當訴訟之情形下，聲請法院以裁定許其承當
    訴訟。第三人經兩造同意或法院以裁定許其承當訴訟後，原
    當事人脫離訴訟，由該第三人接替續行訴訟，故承當訴訟之
    規定，須原當事人將為訴訟標的之法律關係「全部」移轉於
    第三人，始有其適用。倘原當事人僅將該訴訟標的法律關係
    之「一部」移轉於第三人，依同法第254條第1項規定，仍具
    實施訴訟行為之資格而未脫離訴訟，自與承當訴訟本旨不符
    （最高法院103年台抗字第163號裁定要旨參照）。查邱柏諭
    原持有彰化縣○○鄉○○段000地號土地（下稱系爭土地）應有
    部分6分之1，於本件訴訟繫屬中之民國111年6月2日以贈與
    為登記原因，將其中應有部分各600分之38分別移轉登記予
    訴外人邱惠枝、邱惠真（本院卷第183、187頁），亦即邱柏
    諭僅讓與「一部」應有部分，仍繼續持有其他部分之應有部
    分，是其仍有實施訴訟行為之資格而未脫離訴訟，是該部分
    之訴訟仍由邱柏諭進行。
貳、兩造陳述：
  一、原告主張：
    ㈠系爭土地之土地使用分區為特定農業區，使用地類別為農
      牧用地，面積為6440.7平方公尺，為兩造所共有，各共有
      人應有部分如附表一所示。
　　㈡系爭土地無因物之使用目的不能分割，兩造又未訂有不分
      割之契約或約定不分割之期限。然兩造就分割方法無法達
      成協議，爰依民法第823條、第824條規定，請求裁判如附
      表二及附圖二（即彰化縣員林地政事務所收件日期文號11
      1年9月13日員土測字第162800號土地複丈成果圖，下稱原
      告方案）所示等語。
  二、被告辯稱：同意原告方案等語。
參、本院之判斷：
  一、按各共有人，除法令另有規定外，得隨時請求分割共有物
      ；但因物之使用目的不能分割或契約訂有不分割之期限者
      ，不在此限，民法第823條第1項定有明文。經查卷內資料
      ，兩造就系爭土地依法並無不能分割之情事，亦無因物之
      使用目的不能分割情形，兩造復未訂有不分割之協議，且
      就分割方式無法達成協議，則原告請求裁判分割系爭土地
      ，於法有據，應予准許。
　二、共有物之分割，依共有人協議之方法行之；分割之方法，
      不能協議決定者，法院得因任何共有人之聲請，以原物分
      配於各共有人；但各共有人均受原物之分配顯有困難者，
      得將原物分配於部分共有人；以原物為分配時，因共有人
      之利益或其他必要情形，得就共有物之一部分仍維持共有
      ，民法第824條第1項、第2項第1款與第4項分別定有明文
      。又共有人因共有物分割之方法不能協議決定，而提起請
      求分割共有物之訴，應由法院依民法第824條命為適當之
      分配，不受任何共有人主張之拘束；惟定共有物分割之方
      法，固可由法院自由裁量，但仍應斟酌各共有人之意願、
      共有物之性質、價格、分割前之使用狀態、經濟效用、分
      得部分之利用價值及全體共有人之利益等有關情狀，定一
      適當公平之方法以為分割（最高法院49年台上字第2569號
      裁判、96年度台上字第108號判決、98年度台上字第2058
      號判決及74年度第1次民事庭會議決議㈡要旨參照）。經查
      ：
　　㈠系爭土地為兩造分別共有，應有部分各如附表一所示，土
      地使用分區為特定農業區，使用地類別為農牧用地，有系
      爭土地土地登記公務用謄本在卷可憑（本院卷第61至63頁
      ）。又系爭土地東側臨永坡路，西側臨育才巷51弄，北側
      臨自來水廠，南側臨第三人經營之餐廳，有關系爭土地使
      用情形，略如附圖一（即彰化縣員林地政事務所收件日期
      文號111年5月19日員土測字第090000號土地複丈成果圖）
      所示，經本院會同兩造及彰化縣員林地政事務所於民國11
      1年6月15日至現場勘驗屬實，並有現場簡圖及現場照片存
      卷可憑（本院卷第101頁至第129頁）。
　　㈡按依區域計畫法劃定為特定農業區、一般農業區、山坡地
      保育區及森林區之農牧用地，為農業發展條例第3條第11
      款所稱耕地。又每宗耕地分割後每人所有面積未達0.25公
      頃者，不得分割；但有下列情形之一者，不在此限：三、
      本條例89年1月4日修正施行後所繼承之耕地，得分割為單
      獨所有；四、本條例89年1月4日修正施行前之共有耕地，
      得分割為單獨所有；前項第3款、第4款所定共有耕地，辦
      理分割為單獨所有者，應先取得共有人之協議或法院確定
      判決，其分割後之宗數，不得超過共有人人數，農業發展
      條例第16條第1項第3款、第4款、第2項亦有明文。查系爭
      土地為特定農業區之農牧用地，屬農業發展條例第3條第1
      1款所稱「耕地」，自有上開條例之適用。復核諸原告方
      案如附表二所示各編號區塊之面積雖均未達0.25公頃，然
      系爭土地於該條例修正施行前為6人所共有，嗣邱柏諭於1
      10年4月22日因繼承而取得原共有人邱和忍之應有部分，
      是系爭土地分割筆數如不超過6筆，則與前開條例規定意
      旨無違，有彰化縣員林地政事務所111年5月18日員地一字
      第1110003557號函、系爭土地公務用謄本暨異動索引存卷
      可考（本院卷第57至67頁）。經核原告方案將系爭土地分
      為6筆土地，符合上開限制，於法不悖。
　　㈢次按分割共有物固不受分管契約之拘束，惟儘量依各共有
      人使用現狀定分割方法，以維持現狀，減少共有人所受損
      害，當不失為裁判分割斟酌之一種原則（最高法院82年度
      台上字第1990號判決要旨參照）。查系爭土地由東至西分
      別為：邱吳素麗與邱柏諭共同使用，邱水來、邱健三分別
      使用，邱創海及邱創得共同使用，用以種植樹木或作物等
      情，業經原告於本院至現場勘驗時陳述明確，並為到場之
      被告所不爭執（本院卷第101至103頁），堪信為真實。觀
      之如原告方案之分割結果，共有人獲分配之土地位置，核
      與分割前之使用狀態大致相符。參以邱創海及邱創得亦同
      意維持共有（本院卷第89頁）。且被告均同意原告方案，
      應認與共有人意願無違。
　　㈣再按法院為裁判分割時，固應消滅其共有關係，然因共有
      人之利益或其他必要情形，就共有物之一部，有時仍有維
      持共有之必要，例如分割共有土地時，需保留部分土地供
      為通行道路之用是（民法第824條修法理由參照）。查為
      顧及分割後各區塊共有人均有通行出入之可能，並經兩造
      當事人同意（本院卷第180頁），遂保留附表二編號己區
      塊作為6米寬私設道路使用，並由兩造依附表二備註欄所
      列比例維持共有，尚屬合理，亦符合共有人意願。
　　㈤再酌以系爭土地經分割後之各區塊地形俱屬方正，亦配合
      系爭土地依原使用目的繼續利用。復核原告方案將系爭土
      地依附表二所示分割方法予以分割，換算各共有人所分得
      面積（含維持共有部分），與分割前以應有部分所換算面
      積大致相符，且各共有人均無意囑託鑑定機構以鑑定具體
      精確補償金額，並同意不另行以金錢補償（本院卷第179
      頁）。暨考量分割後各區塊均可利用私設道路連接東側永
      坡路及西側育才巷51弄，對外出入通行無礙，亦徵原告方
      案堪值採取。
肆、綜上所述，本院審酌兩造之意願、系爭土地之地形、臨路情
    形、共有物之性質、分割前之使用狀態、各共有人分得部分
    所得利用之價值暨經濟效用等情形，認以原告方案所示方法
    分割，當為合理、公平，爰判決如主文所示。
伍、又按因共有物分割、經界或其他性質上類似之事件涉訟，由
    敗訴當事人負擔訴訟費用顯失公平者，法院得酌量情形，命
    勝訴之當事人負擔其一部，民事訴訟法第80條之1定有明文
    。本件因分割共有物而涉訟，兩造之行為均可認按當時之訴
    訟程度，為伸張或防禦權利所必要，又分割共有物之訴乃形
    成訴訟，法院不受當事人聲明分割方法之拘束，故實質上並
    無所謂何造勝訴、敗訴之問題，爰審酌兩造各自因本件分割
    訴訟所得利益等情，認本件訴訟費用，應由兩造依附表一「
    訴訟費用負擔比例」欄所示分擔，始為公平，附此敘明。
陸、本件事證已臻明確，兩造其餘攻擊防禦方法及證據，經核與
    判決結果不生影響，爰不予調查及一一論列，併此敘明。
柒、據上論結，依民事訴訟法第80條之1、第85條第1項但書，判
    決如主文。
中　　華　　民　　國　　111 　年　　11　　月　　25　　日
                  民事第一庭  法  官 徐沛然
以上正本係照原本作成。
如對判決上訴，應於判決送達後20日內向本院提出上訴狀。如委
任律師提起上訴者，應一併繳納上訴審裁判費。
中　　華　　民　　國　　111 　年　　11　　月　　25　　日
                              書記官 游峻弦

附表一：兩造就系爭土地之應有部分及訴訟費用負擔比例
編號 共有人 權利範圍 （應有部分） 訴訟費用負擔比例 1 邱吳素麗 1/6 16.7% 2 邱健三 16/66 24.2% 3 邱創海 6/66 9.1% 4 邱創得 6/66 9.1% 5 邱水來 16/66 24.2% 6 邱柏諭（註1） 1/6 16.7% 註1：邱柏諭於訴訟繫屬中，以贈與為登記原因將系爭土地如編號6所示之應有部分一部移轉登記予訴外人邱惠枝、邱惠真。    

附表二：原告方案
附圖二編號 面積（平方公尺） 分配人 備註 甲 872.96 邱吳素麗  乙 872.96 邱柏諭 見附表一註1 丙 1269.76 邱健三  丁 1269.76 邱水來  戊 952.33 邱創海、邱創得 按邱創海1/2、邱創得1/2之比例維持共有。 己 1202.93 邱吳素麗、邱柏諭、邱健三、邱水來、邱創海、邱創得 按邱吳素麗11/66、邱柏諭11/66、邱健三16/66、邱水來16/66、邱創海6/66、邱創得6/66之比例維持共有。 

附圖一：系爭土地現況圖（彰化縣員林地政事務所收件日期文  
        號111年5月19日員土測字第090000號土地複丈成果圖）
附圖二：原告方案（彰化縣員林地政事務所收件日期文號111年 
         9月13日員土測字第162800號土地複丈成果圖）